【裁判字號】    92,訴,2810
【裁判日期】    951212
【裁判案由】    返還不當得利等
【裁判全文】
臺灣臺北地方法院民事裁定              92年度訴字第2810號
聲      明
承受訴訟人  己○○○○○律師事務所
代  表  人  戊○○律師
被      告  乙○○
訴訟代理人  黃福雄律師
複 代理 人  黃慧婷律師
被      告  丁○○又名：江月.
上列當事人間返還不當得利等事件，本院裁定如下：
    主  文
本件聲明承受訴訟駁回。
    理  由
一、聲明承受訴訟意旨略以：依原告甲○○所公證之「信託及遺
    囑」第1條及第14條A，丙○○及己○○○○○律師事務所已
    被指定為「遺產及信託管理人及其他依法令應續行訴訟及本
    件程序之人」，茲原告甲○○已於民國92年6月28日死亡，
    因丙○○一時聯絡不到，則應由己○○○○○律師事務所承
    受，綜上己○○○○○律師事務所任何人均為依民事訴訟法
    第73條之訴訟代理人而得繼續本件訴訟之人等語，並提出上
    開遺囑影本及中譯本為憑（見本院卷(一)第274頁以下）。
二、按遺囑執行人有管理遺產並為執行上必要行為之職務，其因
    此項職務所為之行為，視為繼承人之代理人，民法第1215條
    定有明文，故當事人死亡，而有以遺囑指定之遺囑執行人者
    ，依民事訴訟法第168條之規定，其訴訟程序，固應由遺囑
    執行人承受之，惟此所謂遺囑執行人，須由遺囑人依法定方
    式成立之遺囑加以指定，始克合法。
三、經查：
  (一)按繼承依被繼承人死亡時之本國法，遺囑之成立要件及效力
    ，依成立時遺囑人之本國法，涉外民事法律適用法第22條前
    段，第24條第1項分別定有明文，本件被繼承人亦即原告甲○○於逝世時仍屬中華民國國籍，則關於因甲○○死亡而開
    始之繼承，及其所為遺囑是否合法成立，及其效力如何，依
    前開法條規定，自應適用我國民法第5編繼承之規定，以為
    判斷。查依民法第1189條之規定，遺囑係屬要式行為，須依
    法定之方式為之，始有效力，否則依民法第73條前段規定，
    應屬無效。聲明承受訴訟人固主張甲○○於生前在美國在台
    協會臺北辦事處公證人面前簽署之「信託及遺囑」影本，執
    此作為其擔任遺囑執行人之依據，惟我國民法第1191條第1
    項所謂公證人，係指我國之公證人而言（最高法院71年度台
    上字第1805號民事判決參照），甲○○於美國在台協會派駐
    臺灣之公證人面前所為上開「信託及遺囑」之文書，似難謂
    已具備該條所規定之公證遺囑之成立要件，應不能成立公證
    遺囑，但遺囑是否有效，仍應視其製作方式究為代筆或自書
    遺囑，而認其效力。
  (二)依民法第1194條規定：「代筆遺囑，由遺囑人指定3人以上
    之見證人，由遺囑人口述遺囑意旨，使見證人中之1人筆記
    、宣讀、講解經遺囑人認可後，記明年、月、日，及代筆人
    姓名，由見證人全體及遺囑人同行簽名，遺囑人不能簽名者
    ，應按指印代之。」則代筆遺囑須由見證人中之1人筆記、
    宣讀、講解為其成立要件之一，且為筆記、宣讀、講解者，
    應屬同一見證人之行為。因此，如遺囑之代筆人與宣讀、講
    解者非屬同一見證人，既與代筆遺囑之成立要件不符，依民
    法第73條前段規定，該代筆遺囑應解為無效。上開聲明承受
    訴訟人所依循之「信託及遺囑」係由戊○○律師執筆，為其
    自承在卷（見本院卷(二)第46頁反面），上開文件顯非自書遺
    囑，而戊○○律師既未擔任上開遺囑見證人，顯未踐行應由
    見證人宣讀、講解程序，核與前揭代筆遺囑要件有違，即不
    發生效力。況依該文件第14條所載：「如受託人因任何原因
    不能執行本信託遺囑，則受託人依下列順序執行之：丙○○
    、江謝賽華、江Yi-Yi、江Chia-Chun、江Kun-Yu、己○○○○○律師事務所。己○○○○○律師事務所得指定他人為受
    託人。」（見本院卷(二)第60頁中譯），準此，己○○○○○
    律師事務所並非當然為甲○○之遺囑執行人，須其他前列順
    位之遺囑執行人有不能執行信託遺囑情形，始得由己○○○○○律師事務所擔任遺囑執行人至明。聲明承受訴訟人既未
    能釋明何以前列順位遺囑執行人有何不能執行上開信託遺囑
    事由，逕以遺囑執行人身分聲明承受本件訴訟為原告，核與
    上開「信託及遺囑」文件所指定之遺囑執行人順序有間，亦
    有未洽。
三、綜上所述，本件聲明承受訴訟，於法難謂有據，為無理由，
    應予駁回。
三、依民事訴訟法第177條第2項，裁定如主文。
中    華    民    國    95    年    12    月    12    日
                  民事第五庭    法  官  胡宏文
以上正本係照原本作成
如對本裁定抗告須於裁定送達後10日內向本院提出抗告狀，並繳
納抗告費新臺幣1,000元
中    華    民    國    95    年    12    月    12    日
                                書記官  曾寶生


司法院資訊處製作；財團法人民間司法改革基金會備份。
